【裁判字號】    98,上更(一),246
【裁判日期】    981125
【裁判案由】    傷害致死等
【裁判全文】
臺灣高等法院刑事判決              98年度上更(一)字第246號
上  訴  人  臺灣桃園地方法院檢察署檢察官
上  訴  人
即  被  告  丙○○
            丁○○
共同選任辯護人  楊商江律師
上列上訴人因被告傷害致死等案件，不服臺灣桃園地方法院91年
度訴字第211號，中華民國93年8月31日第一審判決（起訴案號：
臺灣桃園地方法院檢察署90年度偵字第21390號、第21548號），
提起上訴，判決後，經最高法院發回更審，本院判決如下：
    主  文
原判決撤銷。
丁○○共同犯傷害罪，處有期徒刑肆月，減為有期徒刑貳月，如
易科罰金，以銀元佰元即新台幣玖佰元折算壹日。
丙○○共同連續犯傷害致死罪，處有期徒刑伍年陸月。
    事  實
一、丁○○在桃園縣復興鄉臺七線十四公里處經營蔬菜批發商店
    ，因與己○○發生民事糾紛，己○○之弟藍應添知悉後，於
    民國（下同）九十年十二月一日下午四時許，欲前往丁○○
    之批發商店找丁○○理論，適藍應添友人曾明清來訪，藍應
    添遂邀曾明清一同前往，二人先至己○○住處，要偕同己○○前往，適逢彭福生駕車前來，藍應添託彭福生，藍應添等
    三人乃一同搭乘彭福生所駕之車前往丁○○商店。車一停妥
    ，藍應添、己○○、曾明清即陸續進入丁○○商店，彭福生
    則在車上等候，藍應添質問丁○○有關其與己○○之事，雙
    方引發口角，丁○○見己○○隨後進入店內，氣憤難平，乃
    基於傷害之犯意，徒手朝己○○臉部揮去，藍應添見狀，亦
    憤而徒手反擊，與丁○○互毆，扭打一起，己○○因而受傷
    。丙○○在對面擺攤，聽聞其兄丁○○遭人毆打，即隨手持
    店內椅子，偕同在附近擺攤之親戚賴博群（經檢察官不起訴
    處分）及姓名年籍不詳之數名成年男子，分持木棍或徒手至
    丁○○店迅速前往聲援，藍應添見多人前來，立刻上前應付
    ，丙○○等人遂與丁○○共同基於傷害人身體之犯意，丙○○並基於概括之犯意，其等共同與藍應添、己○○二人互毆
    一陣，藍應添二人掙脫逃跑，丁○○隨即拿起放攤位上之刀
    子一把，欲追出攻擊藍應添二人，其妻及賴博群、甲○○、
    乙○○、曾明清等人見狀加以阻止，並搶下其所持之刀，丁○○又分持球棒、椅子欲追打藍應添，後為丁○○之妻及其
    妹乙○○、賴博群等人搶下，再加以攔阻，丁○○因而未跟
    隨追出。藍應添受毆逃離商店，此際尚未見其受傷，丙○○
    羹續前開傷害犯意，與隨從之不詳男子數人共同基於傷害之
    犯意聯絡，或持椅子、或持球棍、或徒手，共同追出，毆打
    藍應添，丙○○與跟隨者對於以硬物或用力猛擊腹部可能造
    成腹腔出血，而導致出血性休克死亡之結果，客觀上得以預
    見，惟主觀上竟均疏忽而未預見，猛力毆打藍應添之全身，
    致其仆倒在地。曾明清見狀，旋趕至阻止丙○○等人，其等
    才暫時停手。藍應添起身逃離，不慎撞及適緩駛行經該處之
    遊覽車而跌倒在地，惟無大礙，爬起繼續逃跑，此時丙○○
    與不詳之人再追至，仍承前傷害之故意，丙○○猛踢打藍應
    添之腹部十餘次，曾明清扶持勉強站起之藍應添繼續往山下
    逃跑，丙○○沿路追打，接續同一犯意將藍應添踢倒在地，
    丙○○始罷手，藍應添因丙○○等人在丁○○店外之追打，
    致其右肩脫臼及骨折、肝臟、脾臟、膽囊裂傷及內出血。藍
    應添與曾明清趁隙逃至彭福生之車內，由彭福生駕車離去。
    丙○○於走回其攤位途中，見己○○落單，又以手掌揮打己○○二、三下，己○○因前開丁○○、丙○○二人共同接續
    之毆打，受有左眼及左大腿鈍挫傷等傷害。藍應添返家後因
    疼痛難忍，經送恩主公醫院急診，其未主訴腹部疼痛，而僅
    主訴右肩疼痛，經該醫院診斷為右肩脫臼及骨折，施以手術
    治療後，見情況未好轉，且疑似有內出血及肝臟、脾臟裂傷
    導致休克，經轉診至長庚紀念醫院，實施腹部電腦斷層及超
    音波，顯示腹膜腔內大量出血，經緊急剖腹探查，發現肝臟
    、脾臟及膽囊裂傷，腹膜腔內出血共七五○○ＣＣ，經急救
    後，仍於九十二年十二月二日上午七時三十分，因腹腔出血
    性休克死亡。
二、案經被害人己○○告訴暨臺灣桃園地方法院檢察署檢察官相
    驗後偵查起訴。
    理  由
一、被告以外之人於審判外之陳述，雖不符合同法第一百五十九
    條之一至第一百五十九條之四之規定，但經當事人於審判程
    序同意作為證據，法院審酌該言詞陳述或書面陳述作成時之
    情況，認為適當者，亦得為證據；當事人、代理人或辯護人
    於法院調查證據時，知有第一百五十九條第一項不得為證據
    之情形，而未於言詞辯論終結前聲明異議者，視為有前項之
    同意；刑事訴訟法第一百五十九條第一項及第一百五十九條
    之五分別定有明文。下列供述證據，兩造當事人及辯護人均
    表示不予爭執，且迄言詞辯論終結前均未聲明異議，本院審
    酌上開證據資料製作時之情況，尚無違法不當及證明力明顯
    過低之瑕疵，亦認為以之作為證據應屬適當，依刑事訴訟法
    第一百五十九條之五規定，認上開證據資料均有證據能力。
二、訊據上訴人即被告丁○○否認傷害告訴人己○○及藍應添，
    辯稱：藍應添等人進入店內後，就動手對其毆打，其被打倒
    在地上，根本沒有動手毆打己○○，己○○的傷是舊傷，與
    其無關云云；上訴人即被告丙○○雖坦承有傷害被害人藍應
    添，惟否認有傷害致人於死之犯行，辯稱：其單獨一人動手
    毆打藍應添，僅徒手毆打藍應添的肩膀及下顎，未傷及其腹
    部、胸部，未使用任何器械，亦未有其他人參與，藍應添逃
    跑之際被遊覽車撞倒，其脾臟、肝臟破裂應係遭遊覽車撞到
    所致，非為其毆打所造成，且藍應添經送至恩主公醫院就診
    ，醫院未及時發現腹腔出血，延誤治療，而致死亡，其傷害
    行為與藍應添之死亡無關云云。惟查：
  (一)被告丁○○、丙○○二人如何於前揭時、地毆打己○○、藍
    應添等事實，業據證人曾明清於原審證稱：藍應添下車到攤
    位與丁○○爭執，曾明清亦下車觀看，己○○隨後進該店，
    丁○○見己○○，立刻出手毆打己○○，其與藍應添上前阻
    止，此時對面衝過來很多人，有的手上拿椅子、有的拿木棍
    ，此際藍應添應是去阻止跑過來的那些人；丁○○轉身拿起
    菜刀，往其與己○○砍，其抓住丁○○，綽號「五百」之人
    將丁○○的刀搶下，丁○○仍毆打己○○；當曾明清轉身至
    攤外，看到很多人打藍應添，藍應添被打倒在地，其遂趕緊
    去把藍應添架起來，對方短暫停了一下，接著又要繼續打藍
    應添，其在扶起藍應添之時，感覺到藍應添似乎走不動了，
    其就擋住對方，讓藍應添先走，藍應添走了幾步，丙○○徒
    手又追上去，用腳朝藍應添的肚子一直猛踢，藍應添因而跌
    倒在地上，其趕過去把藍應添架起來，扶著藍應添走幾步後
    鬆手，叫藍應添自己趕快離開，其去擋丙○○阻止他追打藍
    應添，但丙○○仍衝過去追打藍應添好多次；期間藍應添兩
    次已經走到彭福生停車位置，丙○○仍追上來，彭福生害怕
    被丙○○打，就把車子往前開，最後丙○○也停手了；曾明
    清將藍應添送上車，一起坐車離開等情。復證述：衝過來那
    群人由丙○○帶頭，後面跟著五、六個人，其中一人跟他們
    有親戚關係（即賴博群），其餘則不認識，有人拿球棍，有
    人拿椅子，不是每個人手上都有拿東西，當藍應添已經被打
    倒在地，他們仍圍著他，手上拿著東西打，或用腳踢、用手
    打等語（見原審卷第71至第73頁、第80頁、卷二第255至第
    264頁）。衡諸曾明清乃陪同藍應添、己○○至案發現場之
    友人，目睹案發現場互毆之情形，且當藍應添在店外一路被
    追打，曾明清一直跟在其旁攔阻搭救，就其所見，證述甚詳
    ，尚無瑕疵。可見被告丙○○辯稱僅其一人單獨毆打藍應添
    云云，並不可採。
  (二)在場目擊並報案之證人翁慧珠於原審證稱：有看到己○○被
    丙○○打一拳，也看到丁○○用手毆打死者，沒有持兇器，
    死者有還手，雙方互毆；丙○○追藍應添，丁○○在店裡沒
    有出去；藍應添與丁○○有拉扯等語（見原審卷一第七四頁
    、第欺侮頁、卷二第二二四頁）。據其證述，被告二人均有
    毆打己○○、藍應添。至於追出店外毆打藍應添者則為丙○○，丁○○並未出店外追打等情，與曾明清證述之情節相符
    。
  (三)被告丁○○於偵查中供承有空手揮到藍應添一下等語（見同
    上偵查卷第五七頁背面）。被告丙○○於偵查中亦供陳：藍
    應添跑，其追著藍應添打，藍應添被車子撞倒，之後藍應添
    又跑走，其再追著藍應添打十幾下；回來時，看到己○○躲
    在烤山雞攤位，其過去打他幾巴掌，他有流鼻血倒地等語（
    見同上偵查卷第71頁背面）。又有證人翁慧珠前揭證述，被
    告二人與被害人互毆之情形，足認被害人兄弟至被告丁○○
    店尋釁，被告丙○○發現隨即帶人挺身而至，被告二人與偕
    同丙○○到場之數名成年人（陪同丙○○前往之賴博群經不
    起訴處分，應予除外），在丁○○店與藍應添兄弟互毆，其
    等具傷害之犯意聯絡而出手，被告二人對於己○○之傷，均
    應負共同傷害之罪責。
  (四)被告丙○○於原審羈押訊問時另自承：其一直追打藍應添，
    其認為藍應添沒有還手的能力等語，復承認被害人有可能遭
    其打死，供稱：因為其聽到哥哥被打死，就已經抓狂了，場
    面已失控，其之前有練棒球，可能臂力比較強等語（見原審
    九十年聲羈字第五三七號卷第五頁），可見其毆打藍應添所
    施之力道甚重。證人彭福生於原審亦證稱：伊看到藍應添被
    人追到靠近伊車子時，藍應添後面有一群人，藍應添靠近伊
    車門，伊怕車子被砸壞就往前開，看藍應添跑得那麼喘，還
    跑到跌倒，伊認為跟在藍應添後面的那群人可能會砸壞伊車
    子；之後藍應添、曾明清上車，他們在車上對話，有提到沒
    有想到忽然間這麼多人來跟他們打架等語（見原審卷(二)九十
    三年六月二日、同年七月二十日審判筆錄）。就被害人藍應
    添遭數人追打，被害人藍應添欲上車離開，尚遭人追上，彭
    福生怕遭連累而將車往前移等情，曾明清、彭福生所述互核
    一致。參以證人曾明清、彭福生僅係陪同己○○、藍應添一
    同前往理論，並未參與互毆，而係在場勸架及幫助藍應添離
    開，核其二人所述，並無明顯偏頗藍應添二人之情形，應為
    可信。
  (五)證人即告訴人己○○於偵、審中證述：丙○○持木棒，丁○○持鋁棒，另有三人跟著丙○○衝進店裡，其中一位持板凳
    ，共同毆打己○○兄弟二人，藍應添跑出店外，丁○○空手
    、丙○○持木棒，二人均追打出去，己○○也跑出店外約三
    十至五十公尺，被打至暈倒等語（見偵查卷第六八頁至第七
    四頁、原審卷二第一九一頁至第一九八頁）。所證核與前開
    多名證人所述，有關在現場看見鋁棒等物、丙○○帶人持木
    棒、椅子或空手至丁○○店，尚屬相合，惟己○○所證丁○○係持鋁棒毆打己○○兄弟云云，則與前揭證人所述不同，
    此點仍有可疑；又其所述丙○○追打藍應添等情，與曾明清
    、翁慧珠所述相合，為可採信，惟所述丙○○持木棒出去追
    打云云，與曾明清、翁慧珠二人所述丙○○空手追藍應添之
    證述不同，參以己○○當時與人毆打，關於藍應添如何被毆
    之詳情，應未及注意，此部分其證詞之證明力弱。又被告丁○○持刀為林福助、乙○○等人搶下，其等阻止丁○○追趕
    藍應添，亦據林福助、乙○○、甲○○於原審證述明確（見
    原審卷二第二一二頁、卷一第七六頁、第七七頁）。綜上，
    應認本件係被告丙○○因見其兄與人發生爭執，始與被告丁○○基於共同傷害之犯意，而動手毆打被害人藍應添及己○○，惟當藍應添逃離被告丁○○商店時，尚乏證據以證明其
    當時業已受傷。被告丙○○隨即追出，為其所追至並繼續痛
    打藍應添，被告丁○○持刀本欲追出，但為在場之他人所攔
    阻，即未再追出。是被告丁○○對於後續藍應添遭痛毆之情
    形，尚無積極證據證明其當時有參與之意。
  (六)告訴人己○○因上開鬥毆，受有左眼及左大腿鈍挫傷等傷害
    ，亦有國軍桃園總醫院附設民眾診療服務處診斷證明書在卷
    可按（見同上偵查卷第23頁）。
  (七)本件經送法務部法醫研究所作藍應添之死因鑑定，亦認：藍
    應添係因多發性鈍器傷造成肝、脾臟破裂而死亡，推斷兇器
    應有面光滑（九公分）及細（三至四公分左右）兩種棒狀物
    ，和腹部（腳或手）打擊傷三類兇器，有該所九十一年一月
    十八日法醫理字第○九一○○○○一八五號函及所檢附之鑑
    定書附卷可稽（見九十年度相字第一八九五號卷第四八至五
    七頁），益見被害人藍應添確有遭器物、或徒手、或以腳攻
    擊。被告丙○○辯稱僅徒手毆打被害人藍應添肩膀、下顎云
    云，顯非事實。
  (八)被害人藍應添遭毆打返家後因疼痛難忍，送恩主公醫院急診
    ，經該醫院診斷為右肩脫臼及骨折，經施以手術治療後，因
    情況未見好轉，且疑似有內出血及肝臟、脾臟裂傷導致休克
    ，經轉診至長庚醫院，實施腹部電腦斷層及超音波，顯示腹
    膜腔內大量出血，經緊急剖腹探查，發現肝臟、脾臟及膽囊
    裂傷，腹膜腔內出血共七五○○ＣＣ，經急救後，仍因腹腔
    出血性休克死亡等情，有長庚醫院九十一年四月二十二日（
    91）長庚院法字第○三○八號函及所檢附之病歷影本、恩主
    公醫院九十一年六月六日（九一）恩醫事字第○○七二五號
    函及所檢附之病歷影本（見原審卷(一)第一一一至一四四、一
    五九至二一一頁）及前揭法務部法醫研究所之鑑定書在卷足
    憑。此外，並有檢察官相驗屍體證明書、驗斷書、勘驗筆錄
    等附卷可稽。被告丙○○雖以：被害人藍應添跑的時候，有
    被車撞擊，其到恩主公醫院就診時，也主訴是車禍云云，證
    人甲○○、林福助、乙○○等人雖亦證述藍應添被遊覽車撞
    倒等語（見原審卷一第七七頁、卷二第二一二頁、本院上更
    (一)卷審判筆錄第七頁）。然查，依丁○○於偵查中供稱：藍
    應添衝出，被遊覽車右前側擦撞到，有彈出一點距離，該車
    開很慢，因當時塞車等語（見九十年度相字影卷第三三頁反
    面），被告丙○○於警詢亦供陳：藍應添被遊覽車撞到，倒
    地後爬起，又往三民方向跑等語（分見同上揭偵查卷第九頁
    背面、二二頁背面），足見被害人藍應添自被告丁○○批發
    店逃離時，雖撞到緩駛之遊覽車，惟其尚能馬上起身繼續往
    前逃跑，可見當時其身體並無大礙，始能馬上起身逃跑。並
    檢附被害人藍應添前揭就醫之病歷資料函詢法務部法醫研究
    所，亦認：肝、脾破裂若源於遊覽車撞擊，應有更廣面的傷
    勢，而非局部傷，所以較不似車撞擊所致、‧‧‧雖然恩主
    公醫院病歷中有「主訴」，但是此只是一參考資料，而不能
    當成佐證，況且林口長庚醫院病歷所載，即已記成外傷‧‧
    ‧若是滾地造成應有密集磨地痕而非刮痕，所以綜合筆錄中
    所提持椅子和拳頭毆打，應是較合理的解釋‧‧‧根據長庚
    醫院記載腹部有壓痛，而膽囊有外翻和肝臟裂傷，出血約七
    五○○公撮，這些都是局部鈍傷所致，非如遊覽車所撞擊的
    廣面傷，有該所九十二年三月二十一日法醫理字第○九二○○○○七二九號函、九十三年三月九日法醫理字第○九三○○○○三一四號函等在卷可按（分別附於原審卷(一)第二三六
    至二三七頁）。從而，被告丙○○辯稱被害人藍應添之脾臟
    、肝臟破裂係被遊覽車撞到所致，非其毆打所致云云，要非
    實情。
  (九)至被告丙○○辯稱：案發後被害人藍應添即迅速送醫，若非
    恩主公醫院未及時發現腹腔出血而延誤治療，當不致死亡，
    藍應添之死亡與其毆傷行為間無有相當因果關係云云。然經
    原審檢附前揭病歷資料就此函詢法務部法醫研究所，認：因
    肝臟膽囊窩和脾臟後腹腔的出血若非急性、大量，有時不易
    判定，所以難以評斷其有無疏失、恩主公醫院急診醫師並無
    記載腹部有傷，且肚子亦無壓痛（血紅素亦有一三‧○），
    所以在處理上並不會馬上做腹部超音波檢查，一般急診在沒
    有主訴腹部症狀或壓痛及腹脹的表現下，都不會作超音波‧
    ‧‧由恩主公醫院病歷記載上，麻醉科醫師已在進行閉鎖性
    復位前評估過，所以持用「靜脈鎮靜麻醉」，而非一般插管
    式全身麻醉，而根據記載手術於廿時廿分完成（約卅分鐘）
    ，到了廿一時十五分才有血壓明顯下降，且醫院亦有採取檢
    查措施，所以麻醉不致於加重出血，但若不全身麻醉情形下
    進行復位，更會加重出血，所以採此靜脈全身麻醉應無不妥
    ，有前揭函可按。從而，本件恩主公醫院之醫師依據當時被
    害人藍應添之主訴，以及其對被害人藍應添當時病況之評估
    ，未即時以超音波作腹部檢查，而係針對被害人藍應添主訴
    肩部疼痛進行手術，亦不會因此而加速藍應添腹部出血。是
    被告上開所辯，要非有據。況傷害致人於死罪，是以傷害行
    為與死亡結果之間有因果關係，為其成立要件。受傷後因疾
    病死亡，是否有因果關係，應視其疾病是否因傷害所引起而
    定，如係因傷致病，因病致死，則傷害行為與死亡之結果即
    有因果關係；倘被害人所受傷害，原不足以引起死亡之結果
    ，嗣因另有與傷害無關之其他疾病，或其他偶然獨立原因之
    介入，始發生死亡之結果時，即不能謂有因果關係（最高法
    院二十一年上字第二００九號、二十四年上字第四七一號、
    二十九年非字第五二號判例意旨參照）。至於醫院之醫療行
    為介入時，是否中斷因果關係，亦應視其情形而定，倘被害
    人所受傷害，原不足引起死亡之結果，嗣因醫療錯誤為死亡
    之獨立原因時，其因果關係中斷；被害人既係因被告之傷害
    行為引發疾病，嗣因該疾病致死，縱醫師有消極之醫療延誤
    而未能治癒，此乃醫師應否另負過失責任問題，與被告之行
    為無影響，其傷害行為與死亡結果間仍有因果關係。查本件
    被害人藍應添因遭毆打，導致肝臟、脾臟及膽囊裂傷，其後
    腹腔出血性休克死亡，俱如前述，則縱令有其所指延誤醫療
    之事，然被害人藍應添因傷致死之原因，既係源於被告丙○○之傷害行為，按諸上開說明，自不因被害人藍應添事後之
    醫療行為而中斷被告丙○○傷害行為與被害人藍應添死亡結
    果間之因果關係，可以確認。是被告丙○○於更審前聲請將
    本件送醫事鑑定委員會鑑定有無醫療疏失，核與本件因果關
    係之認定無影響，自無必要，附此敘明。
  (十)至被告另指被害人藍應添本身有肝硬化，以致凝血機能不佳
    ，若無此病因，可自行止血而不致於死亡乙節。然法務部法
    醫研究所就此則函覆稱：因死者有肝硬化致凝血機能不佳，
    所以止血不易，但是在及時醫療，仍有挽回生命的可能、一
    般無肝硬化的病人至少凝血較正常，較不會如肝硬化的病人
    有出血不易止血的情形發生。可見被害人藍應添本身雖有肝
    硬化，但此僅係在治療時就止血難易程度有所差異，在及時
    治療下，仍有止血之可能。參以藍應添遭毆擊後，內出血量
    高達七五○○ＣＣ等情。一般人在遭受相同攻擊情況下，均
    有可能同樣因腹腔大量出血，造成死亡之結果。故本件亦非
    被害人藍應添本身有肝硬化之因素，而獨立引起死亡結果，
    至為明確。
  (十一)按加重結果犯，以行為人能預見其結果之發生為要件，所謂
    能預見，乃指客觀情形而言，與主觀上有無預見之情形不同
    ，即加重結果犯係以該行為人對於其行為所生，「客觀上有
    預見可能」之加重之結果，但行為人事實上因當時之疏忽致
    「未預見」為要件（參照最高法院四十七年臺上字第九二○
    號判例、九十六年度台上字第六九二四號判決意旨）。次按
    人體之頭、腹部，多有人體之呼吸、消化重要器官，乃人之
    生命要害部位，其構造甚為脆弱，倘用力重擊，在客觀上足
    以造成人身體、健康之傷害，並因此傷害導致死亡之結果，
    此為一般人客觀上所能預見。查本件係被告丙○○因見其兄
    與人發生爭執被毆，為替其兄出氣，始與被告丁○○基於共
    同傷害之犯意，而動手毆打藍應添及己○○，惟當藍應添逃
    離被告丁○○商店時，被告丙○○旋即追出，數度追至，繼
    續針對藍應添痛打，被告丁○○本持刀欲追出，幸為在場之
    他人所拉住，即停手未再追出，是被告丁○○共同實施傷害
    藍應添之行為至此，藍應添遭毆打之情況尚非劇烈，無從認
    定藍應添此際之肝臟、脾臟已經裂傷，此階段客觀上亦難認
    得預見其等互毆行為將導致藍應添死亡之結果。其後，丁○○對於被告丙○○與不詳之人在店外接續痛打藍應添腹部之
    情形，與丁○○所在之商店，已有一段距離，無從認定丁○○參與或授意，則被告丙○○追打藍應添致死，客觀上應認
    已超出丁○○得預見之範圍，尚難令丁○○同負傷害致死之
    加重結果責任。又被告丙○○與被害人藍應添原無嫌隙，僅
    因見藍應添兄弟至其兄商店鬧事，而前往聲援，衝動而生傷
    害之犯意，衡情難認具殺人之故意。然而，被害人藍應添確
    因受被告丙○○與不詳之人追打，導致肝臟、脾臟裂傷，其
    後因腹腔出血性休克死亡，既如前述，對於猛力毆打人腹部
    ，足以導致被毆者體臟器破裂而內出血，可能因此造成死亡
    ，此應為一般人客觀上所能預見，被告丙○○卻因主觀上疏
    忽而未預見，動手猛烈毆打藍應添之腹部，導致藍應添腹腔
    出血性休克，是藍應添之死亡與被告丙○○之傷害行為有相
    當因果關係，被告丙○○於傷害藍應添時，客觀上有預見藍
    應添死亡之可能而主觀上未預見，自應負傷害致死之加重結
    果責任。
  (十二)綜上所述，被告丁○○否認有毆打藍應添二人犯行，及被告
    丙○○否認毆打己○○，復否認藍應添之死與其毆打行為有
    關云云，要係卸責之詞，委無可採。被告丁○○共同傷害、
    被告丙○○共同傷害致死等之事證明確，犯行可以認定，應
    依法論科。被告二人另聲請傳訊證人戊○○，以證明藍應添
    返家時向女友戊○○表示其車禍云云，經查，藍應添上開受
    毆及與遊覽車碰撞之事實，業經調查明確，藍應添當初如何
    相戊○○非必屬真實，不能影響事實之認定，無庸為此傳訊
    ，併予敘明。
二、被告行為後刑法及配套之刑法施行法、罰金罰鍰提高標準條
    例於九十五年七月一日修正施行，有關本件情形：
  (一)刑法第三十三條第五款有關罰金之最低額度，由三十元修正
    提高為一千元，比較新舊法，以舊法有利於被告。
  (二)修正後刑法第二十八條已縮小共同正犯範圍，被告係屬共同
    正犯，法律之修正，對被告無有利或不利之處。
  (三)刑法第五十六條連續犯之規定，業經刪除，修正前，二者均
    從重以一罪論，修正後，原則上應予分論併罰。比較新舊法
    ，以舊法有利於被告。
  (四)被告行為時之刑法第四十一條第一項前段關於易科罰金之折
    算規定，暨廢止前之罰金罰鍰提高標準條例第二條，易科罰
    金之折算標準，最高為銀元三百元，最低為銀元一百元，換
    算後，應以新臺幣三百元、六百元、九百元折算為一日。而
    新法修正為以新臺幣一千元、二千元或三千元折算一日。比
    較修正前、後關於易科罰金折算標準之刑罰法律，修正後之
    法律，對被告並非較有利。
  (五)綜上比較，以行為時舊刑法較有利於被告，應整體適用舊刑
    法予以論處。
三、核被告丁○○所為，係犯刑法第二百七十七條第一項之傷害
    罪；其基於一個共同傷害之犯意，接續毆打己○○成傷，僅
    一個傷害行為，只論以一個傷害罪。被告丙○○所為，係犯
    刑法第二百七十七條第一項之傷害罪及同條第二項之傷害致
    死罪，其於緊接之時、地，先後毆打二位被害人，侵害二位
    被害人不同之法益，顯係基於概括犯意所為，所犯傷害罪之
    基本構成要件相同，符合修法前連續犯之規定，從一重罪傷
    害致死罪處斷。被告二人所犯傷害己○○部分，其等相互間
    及與其他數名不詳姓名之成年人間，均有犯意聯絡及行為分
    擔，均應論以共同正犯。被告丙○○追打藍應添，此部分所
    犯之傷害致死罪，就傷害行為與共同追打之數名不詳男子間
    ，有犯意聯絡及行為分擔，產生未預見之加重結果，亦均應
    論以共同正犯。被告丁○○就被害人藍應添部分，公訴人認
    其參與傷害致死罪云云，惟丁○○共同參與互毆藍應添部分
    ，藍應添逃出，依前揭證人之證述，尚無從具體認定藍應添
    當時之傷為何，而其器官破裂等傷，客觀而言，復與丙○○
    等人追打其腹部，關係密切，故乏證據證明藍應添逃出商店
    當時已成傷，而藍應添逃出店外部分，丁○○因被阻擋，未
    為參與，而無從認定其共犯該部分傷害致死犯行，已如前述
    ，因認此部分公訴人認涉犯傷害致死罪嫌，證據不足，無從
    形成確信此部分有罪之心證，因檢察官認此部分與其前開傷
    害罪，為想像競合裁判上一罪之關係，爰就此部分不另為無
    罪之諭知。
四、原審對被告二人予以論罪科刑，固非無見，惟被告丙○○對
    己○○亦犯有傷害罪，已如前述，原判決認其對此部分無上
    開犯行，而不另為無罪之諭知，即有不合；又原審未及為刑
    法修正後新舊法之比較，復未認定丙○○符合修法前連續犯
    之規定；此外，證人賴博群並未參與本件犯行，業據檢察官
    為不起訴處分在案，有不起訴處分書在卷可按，而指訴賴博
    群參與犯行除告訴人己○○指訴外，別無其他證據足證其指
    訴屬實，在無積極證據證明賴博群有參與犯行情形下，尚難
    認賴博群有參與本件犯行，原審僅以賴博群所供其如何攔阻
    被告丁○○情節前後不一，即遽認賴博群亦參與本件犯行，
    自有未洽。被告二人上訴意旨仍執陳詞，被告丁○○否認犯
    行，被告丙○○否認傷害致死之犯行，雖無理由，惟檢察官
    指摘原判決不當，非全無理由，自應由本院撤銷改判。本院
    衡酌被告丙○○之犯罪動機，係出於被害人兄弟至丁○○商
    店，見衝突已起，事關至親，而衝動犯案，又因其身強力壯
    ，出手過重而不自知，犯後於本院已與被害人和解，因認以
    傷害致死之最低刑度，猶屬過重，其犯罪有堪以憫恕之處，
    宜酌減輕其刑。爰審酌被告二人因被害人兄弟尋釁前來，徒
    為細故即糾眾行兇，被告丙○○更以猛力加害被害人藍應添
    ，致生不幸，並參酌被告二人之犯罪動機、方法、目的、手
    段、被害人之傷情、犯罪所生之危害、犯後態度等一切情狀
    ，暨本院更審後與告訴人己○○、被害人藍應添家屬達成和
    解，被告依約匯款，有和解契約及匯款明細表（見本院更審
    卷第四一頁至第四三頁、第八十頁、八一頁）可稽，量處丁○○有期徒刑四月，並諭知易科罰金之折算標準，量處丙○○有期徒刑五年六月，以示懲儆。被告丁○○犯罪之時間在
    九十六年四月二十四日以前，合於中華民國九十六年罪犯減
    刑條例第二條第一項第三款之減刑條件，應減其宣告刑二分
    之一為有期徒刑二月，併諭知易科罰金之折算標準。至於扣
    案之椅子、菜刀、棒球棍各一支，依被告二人於警詢及偵、
    審中所述，則一再否認有持以為右揭傷害犯行，而依告訴人
    己○○及證人曾明清於審理中所述，亦僅能證明該扣案物與
    行為時所使用之器具，外觀、型式相同，則該扣案物是否確
    為供右揭犯行所用之物，尚屬不能證明，爰不為沒收宣告，
    併與敘明。
據上論斷，應依刑事訴訟法第三百六十九條第一項前段、第三百
六十四條、第二百九十九條第一項前段，刑法第二條第一項前段
、第二百七十七條第一項、第二項、第五十五條、第五十九條、
修正前刑法第二十八條、第五十六條、第四十一條第一項前段，
刑法施行法第一條之一，廢止前罰金罰鍰提高標準條例第二條，
中華民國九十六年罪犯減刑條例第二條第一項第三款、第七條、
第九條，判決如主文。
本案經檢察官劉靜婉到庭執行職務。
中    華    民    國    98    年    11    月    25    日
                  刑事第二十一庭審判長法  官  蔡聰明
                                      法  官  許永煌
                                      法  官  趙文卿
以上正本證明與原本無異。
如不服本判決，應於收受送達後10日內向本院提出上訴書狀，其
未敘述上訴之理由者並得於提起上訴後10日內向本院補提理由書
（均須按他造當事人之人數附繕本）「切勿逕送上級法院」。
被告丁○○不得上訴。
                                      書記官  葉金發
中    華    民    國    98    年    12    月    1     日
附錄：本案論罪科刑法條全文
中華民國刑法第277條（普通傷害罪）
傷害人之身體或健康者，處3年以下有期徒刑、拘役或1千元以下
罰金。
犯前項之罪因而致人於死者，處無期徒刑或7年以上有期徒刑；
致重傷者，處3年以上10年以下有期徒刑。


司法院資訊處製作；財團法人民間司法改革基金會備份。
